【裁判字號】    98,簡上,715
【裁判日期】    990414
【裁判案由】    債務人異議之訴
【裁判全文】
臺灣臺北地方法院民事判決             98年度簡上字第715號
上  訴  人  丁○○
輔  佐  人  丙○○
被上訴  人  乙○○
法定代理人  甲○○
訴訟代理人  徐立信律師
上列當事人間債務人異議之訴事件，上訴人對於民國98年10月9
日本院臺北簡易庭98年度北簡字第12478號第一審判決提起上訴
，本院於99年3月31日言詞辯論終結，判決如下：
    主  文
上訴駁回。
第二審訴訟費用由上訴人負擔。
    事實及理由
一、上訴人起訴主張：
  (一)伊之母劉陳金鶯於民國95年7月1日死亡，法定繼承人為長女
    丙○○、次女即伊與代位繼承之被上訴人，依劉陳金鶯遺囑
    內容，係由伊繼承全部遺產，如其餘繼承人有爭執，則以特
    留分分配之。嗣訴外人丙○○對伊提起確認遺囑無效之訴訟
    ，審理中丙○○與伊及被上訴人成立調解，由丙○○與被上
    訴人共同繼承門牌號碼為南投縣集集鎮○○路201號1樓之房
    屋暨所坐落土地（下稱系爭房地），並承擔該房地之銀行貸
    款新臺幣（下同）100萬元，其餘遺產由伊繼承。三方旋於
    96年4月16日辦理繼承及分割登記，系爭房地由丙○○與被
    上訴人共同繼承，各登記應有部分1/2，被上訴人並於96年3
    月7日出具授權書，授權丙○○進行系爭房地繼承登記及出
    售事宜。丙○○原擬將系爭房地出售訴外人傅家俊，被上訴
    人已收受5萬元定金，後傅家俊解除買賣合約後，丙○○再
    向伊表示願將系爭房地售予伊，兩造及丙○○並達成協議，
    扣除系爭房屋因漏水問題折價25萬元後，以195萬元成交。
    被上訴人原自傅家俊處受付定金由伊先行代墊返還，並依代
    書建議將系爭房地以贈與之方式移轉登記予伊，又因被上訴
    人與丙○○均無錢支付代書費等相關費用，所有費用皆由伊
    代墊。
  (二)伊總計為被上訴人代墊費用明細如下：
  1.由伊代墊被上訴人應返還訴外人傅家俊之定金5萬元。
  2.辦理以贈與名義將系爭房地過戶至伊名下的代書等相關規費
    合計2萬2385元（4萬4771元/2=2萬2385元）。
  3.系爭房地房屋稅955元（1911元/2=955元）。
  4.丙○○將其對被上訴人之債權5萬2000元轉讓予伊：含被告
    於之前確認遺囑無效之訴訟中委任張旭業律師之律師費用4
    萬元及丙○○南下處理系爭房地處分事宜之交通費用每次
    3000元，8次共2萬4000元之半數。
  5.兩造同意系爭房地因漏水而折讓之修補費用12萬5000元（25
    萬元/2=12萬5000元）。
  (三)兩造原約定上開代墊款項共計25萬340元應自伊應給付被上
    訴人之系爭房地價金中扣除，詎料，被上訴人不承認上開扣
    款情事，並向本院對伊提起履行協議訴訟，經本院97年度北
    簡字第8604號、97年度簡上字第358號民事判決（下合稱前
    案）認定被上訴人並無承諾扣款，而判命伊仍應給付被上訴
    人24萬4899元，被上訴人並執前案確定判決為執行名義，對
    伊為強制執行，經本院以98年執字第20049號強制執行程序
    受理在案，然伊就前項1.至3.給付乃屬第三人給付，依民法
    第312條規定取得債權人地位得向被上訴人求償，丙○○並
    已將其對被上訴人之4.之債權讓與伊，伊自得依債權讓與之
    法律關係向被上訴人請求，而關於5.之金額，依民法第354
    條及360條關於減少價金請求權之規定，伊亦得向被上訴人
    請求。爰以上開債權與被上訴人於本院98年執字第20049號
    強制執行程序之執行債權24萬4899元予以抵銷，剩餘5441元
    則請求被上訴人給付，並以本件起訴狀之送達為行使抵銷權
    之意思表示。為此，爰依強制執行法第14條第1項規定，提
    起本件訴訟。
二、被上訴人則以：上訴人主張之消滅或妨礙債權人請求之事由
    ，係在執行名義成立前即已存在，非強制執行法第14條異議
    之訴所能救濟，是上訴人請求撤銷執行程序，顯無理由。又
    上訴人主張上開事由，業經本院97年度簡上字第358號民事
    判決認定上訴人之主張並無理由，其中，關於辦理贈與之代
    書費用4萬4771元、丙○○南下交通費2萬4000元、房屋稅19
    11元、房屋漏水折讓費25萬元部分，上訴人無法證明被上訴
    人同意負擔上開費用，至於支付張旭業律師費4萬元，上訴
    人並無事證證明應由被上訴人負擔，因此債權效力有否移轉
    與被上訴人無關，況該筆費用非由丙○○代墊，亦非上訴人
    支付，係由訴外人李弘支付，縱李弘將該筆費用讓與予
    上訴人，然被上訴人從未受到該移轉之通知，對被上訴人不
    發生效力，是上訴人無從對被上訴人請求，另定金5萬元部
    分，被上訴人無全權委任丙○○處理買賣房屋一切事務，且
    被上訴人否認承諾負擔該費用，又依據傅家俊與被上訴人及
    丙○○間原訂之買賣契約第10條所載，約定傅家俊如不依約
    履行，被上訴人與丙○○得將以交付之定金沒收以為違約金
    ，故被上訴人原本即無返還5萬元之義務，縱係向上訴人借
    貸而來，惟被上訴人並非該借貸關係之當事人，上訴人不得
    逕自從應給付被上訴人之價款中抵扣。從而，上訴人之主張
    顯無足採，其遽以提起本訴，請求撤銷本院98年度執字第20
    049號強制執行程序，及請求被上訴人給付5441元暨法定遲
    延利息，為無理由等語，資為抗辯。
三、原審為被上訴人勝訴之判決，上訴人不服並提起上訴，聲明
    為：(一)原判決廢棄。(二)本院98年度執字第20049號強制執行
    程序應予撤銷。(三)被上訴人應給付上訴人5441元及自起訴狀
    繕本送達被上訴人翌日起至清償日止，按年息5％計算之利
    息。被上訴人則抗辯聲明：上訴駁回。
四、本件兩造不爭執事項：
  (一)上訴人之母劉陳金鶯於95年7月1日死亡，法定繼承人為長女
    丙○○、次女即上訴人及代位繼承之被上訴人，依劉陳金鶯
    遺囑內容，係由上訴人繼承全部遺產，如其餘繼承人有爭執
    ，則以特留分分配之。嗣訴外人丙○○對上訴人提起確認遺
    囑無效之訴訟，審理中丙○○與兩造成立調解，由丙○○與
    被上訴人共同繼承系爭房地，並承擔系爭房地之銀行貸款，
    其餘遺產皆由上訴人繼承，三方已於96年4月16日辦理繼承
    及分割登記，系爭房地由丙○○與被上訴人共同繼承，各登
    記應有部分1/2。
  (二)丙○○原擬將系爭房地出售訴外人傅家俊，被上訴人已收受
    5萬元定金，後傅家俊解除買賣合約，系爭房地再出售予上
    訴人，並於96年6月7日以贈與為原因，將系爭房地移轉登記
    為上訴人名義。
  (三)被上訴人前曾以上訴人積欠其系爭房地出售價款26萬元未付
    為由，起訴請求上訴人給付價款，經本院以97年度北簡字第
    8604號案件受理在案，上訴人於該訴訟中以被上訴人同意伊
    自應給付價款中扣抵關於辦理贈與之代書費用、丙○○南下
    處理系爭房地交易之交通費、上訴人代墊房屋稅、房屋漏水
    折讓費、上訴人代墊張旭業律師費用、上訴人代墊返還傅家
    俊定金等後，上訴人已無積欠被上訴人款項為辯，但經本院
    97年度簡上字第358號民事判決認定上訴人上開所辯並無可
    取，上訴人仍應給付被上訴人24萬4899元暨法定遲延利息確
    定，被上訴人乃執該確定判決為執行名義，對上訴人為強制
    執行，經本院以98年度執字第20049號強制執行案件受理在
    案。
五、得心證之理由：
    本件上訴人主張系爭執行名義成立後，有消滅或妨礙被上訴
    人請求之事由發生，爰依強制執行法第14條第1項規定提起
    本件訴訟等語，為被上訴人所否認，並以前開情詞置辯。本
    件審酌如下：
    按強制執行法第十四條規定，債務人異議之訴須主張執行名
    義成立後，有消滅或妨礙債權人請求之事由發生，始得為之
    。所謂有消滅債權人請求之事由，係指足以使執行名義之請
    求權及執行力消滅之原因事實，如清償、提存、抵銷、免除
    、混同、債權之讓與、債務之承擔、解除條件之成就、和解
    契約之成立，或類此之情形而言。又債務人所主張消滅或妨
    害債權人請求之事由，須係發生在執行名義成立之後者始得
    為之。若主張之事由在執行名義成立之前即已存在，則為執
    行名義之裁判，縱有未當，亦非異議之訴所能救濟，亦即如
    係以裁判為執行名義時，其為異議原因之事實發生在前訴訟
    言詞辯論終結前者，縱該為執行名義之裁判有何不當，即與
    異議之訴之要件不符，即不得提起，最高法院94年度台上字
    第671號、97年度台上字第2653號民事裁判意旨可參。本件
    上訴人起訴主張伊對於被上訴人有受讓丙○○對被上訴人之
    請求律師費、南下處理系爭房地出賣事宜之交通費等債權，
    及依民法第312條、第354條及360條規定，請求被上訴人返
    還代墊款、給付辦理贈與之代書費用、代墊房屋稅款、房屋
    漏水折讓費等主動債權，可供抵銷被上訴人對伊為強制執行
    之執行債權云云，被上訴人則辯稱上訴人所主張之事實業已
    於本院97年度簡上字第358號履行協議之民事事件中提出，
    非係在執行名義成立之後者，依法自不得再行提起本件異議
    之訴等語。經查，上訴人於前開97年度簡上字第358號履行
    協議事件中，業已提出上訴人代墊被上訴人應返還訴外人傅
    家俊之定金5萬元、辦理以贈與名義將系爭房地過戶至上訴
    人名下的代書等相關規費2萬2385元、系爭房地房屋稅955
    元、上訴人受讓丙○○對被上訴人之律師費及南下處理系爭
    房地出賣事宜之交通費債權合計5萬2000元及系爭房地因漏
    水而折讓之修補費用12萬5000元等抗辯，此有該判決附卷為
    憑，足認上訴人主張消滅被上訴人債權之系爭抵銷事由，早
    於該執行名義即97年度簡上字第358號判決成立前即已存在
    ，依前揭說明，其自不得提起本件異議之訴。
六、從而，上訴人所提出之消滅被上訴人請求之抵銷事由，於執
    行名義成立之前即已存在，是其即不得提起本件債務人異議
    之訴，是其依強制執行法第14條第1項請求撤銷本院98年度
    執字第20049號強制執行事件之執行程序，並請求被上訴人
    應給付上訴人5441元及自起訴狀繕本送達被上訴人翌日起至
    清償日止，按年息5％計算之利息為無理由，應予駁回，原
    審為上訴人敗訴之判決，理由固有不同，然結論相同，上訴
    意旨仍執陳詞，指摘原判決不當，求予廢棄改判，為無理由
    ，應駁回其上訴。
七、本件事證已臻明確，兩造其餘之攻擊防禦方法及舉證，經本
    院審酌後，認均不足以影響本判決之結果，毋庸一一論列，
    併此敘明。
八、據上論結，本件上訴無理由，依民事訴訟法第436條之1第3
    項、第449條第2項、第78條，判決如主文。
中    華    民    國    99    年    4     月    14    日
                  民事第五庭  審判長法  官  薛中興
                                    法  官  陳杰正
                                    法  官  洪純莉
以上正本係照原本作成。
本判決不得上訴。
中    華    民    國    99    年    4     月    14    日
                                    書記官  邱美嫆

司法院資訊處製作；財團法人民間司法改革基金會備份。
